【裁判字號】    98,交聲,1582
【裁判日期】    981231
【裁判案由】    聲明異議
【裁判全文】
臺灣臺南地方法院交通事件裁定    98年度交聲字第1582號
移送機關    交通部公路總局嘉義區監理所臺南監理站
異議人即
受處分人    甲○○原名郭育
上列受處分人因違反道路交通管理處罰條例案件，對於交通部公
路總局嘉義區監理所台南監理站民國98年12月22日所為之裁決處
分（處分案號：嘉監南字第裁74-S00000000號），聲明異議，本
院裁定如下：
    主  文
原處分關於罰鍰新臺幣肆萬伍仟元部分撤銷。
上開撤銷部分，甲○○不罰。
    理  由
一、原處分意旨略以：異議人即受處分人甲○○（下稱異議人）
    經警舉發於民國97年9月7日0時31分許，駕駛車牌號碼WHV-9
    25號輕機車，在台南市○○街39巷口，因酒後駕車為警當場
    測得其呼氣中酒精濃度高達每公升0.66毫克，超過標準值為
    每公升0.25毫克（MG/L）。嗣經交通部公路總局嘉義區監理
    所台南監理站（下稱移送機關）以其違規事實屬實，依道路
    交通管理處罰條例第35條第1項第1款之規定，裁處異議人罰
    鍰新臺幣（下同）45,000元（已到案執行吊扣駕駛執照12個
    月，並參加道安講習等處分）。
二、本件異議意旨略以：異議人經台南地方法院檢察官於97年10
    月8日為緩起訴處分，並於緩起訴確定後8個月內已依檢察官
    之命令向指定之公益團體服50小時之義務勞務，已履行完成
    。基於一事不二罰之原則，為此聲明異議，請求無庸再繳納
    監理站之罰款等語。
三、經查：
  (一)按汽車駕駛人，駕駛汽車經測試檢定有酒精濃度超過規定標
    準之情形者，處一萬五千元以上六萬元以下罰鍰，並當場移
    置保管該汽車及吊扣其駕駛執照一年；因而肇事致人受傷者
    ，並吊扣其駕駛執照二年；致人重傷或死亡者，吊銷其駕駛
    執照，並不得再考領，道路交通管理處罰條例第35條第1項
    第1款定有明文；次按汽車駕駛人飲用酒類後其吐氣所含酒
    精濃度超過每公升零點二五毫克（MG/L）者，不得駕車，道
    路交通安全規則第114條第2款定有明文。
  (二)本件異議人對於上揭酒後駕車之事實，為異議人所承認，並
    有其簽收之台南市警察局97年9月7日南市警交字第S0000000
    0號舉發違反道路交通管理事件通知單1份在卷可憑，故異議
    人飲用酒類後，於上開時、地騎乘輕機車，經員警測試檢定
    有酒精濃度超過規定標準即吐氣所含酒精濃度每公升0.66毫
    克之事實，即堪認定。
  (三)又按95年2月5日生效之行政罰法第26條第1項規定：一行為
    同時觸犯刑事法律及違反行政法上義務規定者，依刑事法律
    處罰之。但其行為應處以其他種類行政罰或得沒入之物而未
    經法院宣告沒收者，亦得裁處之。究其立法目的，一行為同
    時觸犯刑事法律及違反行政法上義務規定時，由於刑罰與行
    政罰同屬對不法行為之制裁，而刑罰之懲罰作用較強，故依
    刑事法律處罰，即足資警惕時，實無一事二罰再處行政罰之
    必要，且刑事法律處罰，由法院依法定程序為之，較符合正
    當法律秩序，應予優先適用，但罰鍰以外之沒入或其他種類
    行政罰，因兼具維護公共秩序之作用，為達行政目的，行政
    機關仍得併予裁處。而緩起訴處分是否屬於行政罰法第26條
    第1項所規定之依刑事法律處罰？還是屬於同法條第2項規定
    之「不起訴處分」內涵之一？查：
  1.我國關於不起訴處分與緩起訴處分之規定，多見於刑事訴訟
    法，於該法法例之用語，均個別明列之，如刑事訴訟法第
    255條第1項、第259條、第260條均屬之；易言之，在我國刑
    事訴訟法之體例上，並無將「不起訴處分」一詞包含「緩起
    訴處分」之情形。再依我國刑事訴訟法第253條之1規定，有
    關緩起訴處分，需具備(1)犯罪嫌疑充足，(2)斟酌刑法第五十
    七條所列事項，(3)為公共利益之維護，(4)以緩起訴為適當者
    （即適當性）等要件；尚與不起訴處分之要件有間；因之，
    倘認行政罰法第26條第2項規定之「不起訴處分」包含「緩
    起訴處分」之情形，是否已逾文義解釋之範圍，實有疑問。
    況關於緩起訴處分之要件、裁量之基準，與不起訴處分相較
    ，均多有不同，至多應僅得視緩起訴處分為暫緩起訴之處分
    ，而非不起訴處分。另行政罰法第26條第2項規定既未明文
    包含「緩起訴處分」之類型，而對於人民不利益之規定本不
    得任意加以擴張其適用，自不宜逕認行政罰法第26條第2項
    之規定於經緩起訴處分之情形亦有適用，始為允當，並符其
    立法理由。
  2.從而，緩起訴處分並非行政罰法第26條第2項所稱之「不起
    訴處分」內涵之一。
  (四)是以上揭行政罰法中刑事法律處罰優先且不再處以行政秩序
    罰之目的，既係因為行為人已接受刑罰而足資警惕，且已發
    生懲罰之作用，即無使行為人陷於雙重處罰之不利益，則關
    於刑事法律處罰之範圍自應採取實質認定，凡刑事實體法或
    程序法中所規定客觀上剝奪行為人生命、自由、財產權利，
    主觀上亦因制裁之嚴厲性、痛苦性，其強度足以造成心理強
    制而間接達成矯正教化目的之處遇手段，皆應納入其中，而
    不以形式上符合刑法第32條至第34條所定主刑及從刑種類者
    為限，始與法律規範之意旨相符。
  (五)本件異議人飲用酒類，已達不能安全駕駛動力交通工具之程
    度，竟仍騎乘上開輕機車上路之事實，業經臺灣臺南地方法
    院檢察署檢察官於97年10月8日以97年度偵字第13825號緩起
    訴處分在案，並命異議人向指定之公益團體、地方自治團體
    或社區提供50小時之義務勞務，有上開緩起訴處分書及臺灣
    高等法院被告前案紀錄表各1份在卷可稽。從而，異議人酒
    後駕車之行為同時觸犯刑法及違反行政法上義務，並經檢察
    官緩起訴處分確定，揆諸前揭說明，而上開處遇手段（提供
    80小時之義務勞務）之強度亦足以造成受處分人心理強制而
    間接達成矯正教化之目的，廣義而言，應屬前揭所稱之「實
    質刑事法律處罰」，而有行政罰法第26條第1項「一事不二
    罰」規定之適用。基此，受處分人上述酒後駕車違規之情事
    ，其違反行政法上義務而受罰鍰部分，依行政罰法第26條第
    1項前段規定，即應依刑事法律處罰之，不再爰依上揭道路
    交通管理處罰條例等規定裁罰之。
四、綜上，移送機關上開罰鍰之行政裁罰，即有未洽，應由本院
    撤銷原處分其中罰鍰45,000元部分，並為異議人不罰之諭知
    ，以資適法。至於異議人遭吊扣駕駛執照，及參加道安講習
    等處分部分，異議人並未提出異議，本院自無庸予以審酌，
    況該處分係罰鍰以外對於預防再犯之行政罰，乃為抑止酒後
    駕車之不法行為，維護道路交通用路權人之生命、身體之安
    全法益，依行政罰法第26條第1項但書之規定，得裁處之，
    併此敘明。
五、據上論結，應依道路交通管理處罰條例第87條第2項、道路
    交通案件處理辦法第20條前段，裁定如主文。
中    華    民    國    98    年    12    月    31    日
                     交通法庭   法  官   陳淑勤
以上正本證明與原本無異。
如不服本裁定，應於送達後5日內，向本院提出抗告狀。
                                書記官   謝國欽
中    華    民    國    98    年    12    月    31    日

司法院資訊處製作；財團法人民間司法改革基金會備份。
